【裁判字號】    94,訴,797
【裁判日期】    950517
【裁判案由】    侵權行為損害賠償
【裁判全文】
臺灣桃園地方法院民事判決               94年度訴字第797號
原      告  乙○○
訴訟代理人  丙○○
被      告  甲○○
            宏昇汽車貨運有限公司
法定代理人  丁○○
上列當事人間請求侵權行為損害賠償事件，本院於民國95年5 月
3 日言詞辯論終結，判決如下：
    主  文
被告應連帶給付原告新臺幣壹佰陸拾萬伍仟佰肆拾玖元，及自
民國九十四年五月二十日起至清償日止，按年息百分之五計算之
利息。
原告其餘之訴駁回。
訴訟費用由被告負擔百分之五十二，餘由原告負擔。
本判決於原告以新台幣伍拾萬伍仟元供擔保後，得假執行。但
被告如以第一項所命給付原告金額供擔保後，得免假執行。
原告其餘假執行之聲請駁回。
    事  實
甲、原告方面：
一、聲明：
    (一)被告應連帶給付原告新臺幣（下同）3,094,826 元，及自
      起訴狀繕本送達之翌日起至清償日止，按年息百分之5 計
      算之利息。
    (二)訴訟費用由被告連帶負擔。
    (三)原告願供擔保，請准宣告假執行。
二、陳述：
    (一)被告甲○○係被告宏昇汽車貨運有限公司（下稱宏昇公司
      ）之貨車司機，其於民國（下同）93年8 月3 日晚間，駕
      駛車號319-GA號營業大貨車（下稱系爭貨車）執行業務，
      沿桃園縣龜山鄉○○路由林口往龜山方向行駛，嗣於同日
      20時20分許，途經龜山鄉○○路與長壽路交岔路口左轉長
      壽路行駛時，因酒後駕車且未禮讓直行車，竟疏未注意，
      系爭貨車之左前車頭遂撞及原告騎駛車號JK2-079 號機車
      （下稱系爭機車）之左側，致原告受有蜘蛛膜下腔出血、
      左側氣胸之傷害，經急診救治，以開顱術移除顱內出血之
      血塊，並持續治療後，迄今仍有失語症致溝通困難及右側
      肢體無力致步行困難等症狀，即身體、健康受有難治癒之
      重傷害。被告甲○○上開業務過失傷害原告致重傷之行為
      ，業經本院93年度交易字第337 號、臺灣高等法院94年度
      交上易字第241 號刑事判決（下稱刑事一、二審判決），
      判處有期徒刑六月確定。
    (二)依民法第184 條第1 項、第193 條第1 項、第195 條第1
      項等規定，被告甲○○應負損害賠償責任。就請求賠償之
      各項金額，分述如下：
      1.醫療費用部分：支出9,705 元。
      2.醫療用品部分：支出5,847 元。
      3.養護中心療養費用部分：其自93年10月起每月支出予訴
        外人桃園縣私立慈慧養護中心（下稱慈慧養護中心）養
        護費25,000元，自95年1 月後每月支出23,000元，加上
        1 萬元保證金，再扣除養護中心支付予長庚醫院之掛號
        費，合計支出454,000 元。
      4.看護費用部分：自93年8 月11日至同年月26日支出31,
        500 元，自93年8 月26日至同年9 月22日支出56,700元
        ，自93年9 月22日至同年10月13日，支出44,700元，合
        計支出132,900 元。
      5.預期之工資部分：原告預計可再工作5 年，以原告每個
        月平均薪資23,279元計算，原告未來可得之預期利益為
        1,396,740 元。
      6.精神慰撫金部分：原告因本件車禍遭受身體健康極大之
        折磨，爰請求1,074,534 元。
    (三)再被告宏昇公司為被告甲○○之僱用人，依民法第18 8
      條第1 項規定，應與被告甲○○負連帶賠償責任，爰請求
      被告連帶給付如聲明欄所示之金額。
三、證據：提出桃園縣政府警察局道路交通事故初步分析研判表
    （下稱分析研判表）1 件、財團法人長庚紀念醫院林口分院
    （下稱長庚醫院）診斷證明書1 件、醫療費用收據25件、收
    費單據18件、統一發票14件、免用發票收據3 件、看護人員
    費用證明3 件、附表2 件、被告戶籍謄本2 件、薪資表、身
    心障礙手冊正反面、身心障礙者鑑定表、個案資料、刑事聲
    請提起上訴狀、中華郵政交寄大宗限時掛號函件存根各1 件
    （均影本）、宏昇公司變更登記表1 件、刑事二審判決1 件
    （均正本），並聲請傳訊王培墻、黃順益、林素惠為證。
乙、被告甲○○方面：
    被告甲○○未於最後言詞辯論期日到場，據其以前到庭所為
    之陳述，略以：
一、聲明：駁回原告之訴，如受不利判決，被告願供擔保，請准
    宣告假執行。
二、陳述：原告請求之金額過高，願以50萬元和解。被告確實僅
    靠行於被告宏昇公司。另被告係等綠燈時才左轉，且已完成
    百分之95左轉。原告僅配戴半罩式之安全帽，且係被撞彈至
    紅綠燈之螺絲帽始至腦內出血嚴重，原告亦有二分之一之過
    失責任。為此，請判決如答辯聲明所示。
三、證據：提出刑事一審判決1 件、汽車駕駛執照正反面1 件、
    簡圖1 件（均影本）。
丙、被告宏昇公司方面：
    被告宏昇公司未於最後言詞辯論期日到場，據其以前到庭所
    為之陳述，略以：
一、聲明：駁回原告之訴。
二、陳述：被告僅係讓被告甲○○靠行，實際上與甲○○間並無
    僱傭關係。另願與被告甲○○共同以145 萬元與原告和解（
    含保險金60至80萬元）。為此，請判決如答辯聲明所示。
三、證據：無。
丁、本院依職權調閱刑事一審（含偵查）等卷宗，函請財政部臺
    灣省北區國稅局桃園縣分局（下稱桃園縣分局）、財政部臺
    北市國稅局士林稽徵所（下稱台北市國稅局）、財政部臺灣
    省北區國稅局臺北縣分局（下稱台北縣分局）檢送兩造財產
    歸屬資料清單及所得資料清單及被告宏昇公司91至93年度營
    利事業所得稅結算申報資料供參。
    理  由
壹、程序方面：
一、按訴狀送達後，原告不得將原訴變更或追加他訴。但請求之
    基礎事實同一者，或擴張或減縮應受判決事項之聲明者，不
    在此限，民事訴訟法第255 條第1 項第2 款、第3 款定有明
    文。再原告於判決確定前，得撤回訴之全部或一部，民事訴
    訟法第262 條第1 項定有明文。本件原告原起訴請求：被告
    應連帶給付原告療養費用507,626 元、系爭機車及隨車物件
    服飾21,100元、預期之工資1,396,740 元、精神慰撫金
    1,074, 534元，合計為300 萬元，及自起訴狀繕本送達被告
    之翌日起，至清償日止之法定利息。嗣於95年4 月3 日以辯
    論狀擴張請求：被告應連帶給付原告預期工資1,396,740 元
    、系爭機車及隨車物件服飾21,100元、醫療費用9,705 元、
    醫療用品5,874 元、養護中心療養費用458,010 元、精神慰
    撫金1,074,534 元，合計3,099,864 元。原告再於95年4 月
    10日言詞辯論期日，就系爭機車及隨車物件服飾21,100元部
    分聲明撤回，復於95年4 月13日以民事陳報暨訴之變更聲明
    狀請求如聲明欄所示，核屬不涉訴訟標的之變更或追加，而
    係擴張訴之聲明，且請求之基礎事實同一，與上揭規定相符
    ，自應准許。
二、被告甲○○、宏昇公司經合法通知，均未於最後言詞辯論期
    日到場，核無民事訴訟法第386 條所列各款情形，爰依原告
    聲請，由其一造辯論而為判決。
貳、實體方面
一、原告起訴主張：被告甲○○係被告宏昇公司之貨車司機，其
    於93年8 月3 日晚間，駕駛系爭貨車執行業務，於同日20時
    20分許，途經桃園縣龜山鄉○○路與長壽路交岔路口左轉長
    壽路行駛時，因酒後駕車且未禮讓直行車，竟疏未注意，系
    爭貨車之左前車頭遂撞及原告騎駛直行之系爭機車左側，致
    原告受有蜘蛛膜下腔出血、左側氣胸之傷害，雖經急診救治
    ，以開顱術移除顱內出血之血塊，經持續治療後，迄今仍有
    失語症致溝通困難及右側肢體無力致步行困難等對於身體、
    健康已難治癒之重傷害。原告爰依民法第184 條第1 項、第
    193 條第1 項、第195 條第1 項規定，請求被告甲○○賠償
    醫療費用9,705 元、醫療用品5,847 元、養護中心療養費用
    454,000 元、看護費用132,900 元、預期之工資1,396,740
    元及精神慰撫金1,074,534 元。再被告宏昇公司為被告甲○
    ○之僱用人，依民法第188 條第1 項規定，訴請被告連帶給
    付如聲明欄所示。
二、被告甲○○則以：原告請求金額過高，伊僅係靠行於被告宏
    昇公司。另原告應有二分之一之過失責任等語置辯；被告宏
    昇公司則以：被告甲○○僅係靠行，實際上未受僱於伊等語
    ，資為抗辯。
三、兩造不爭執事項：
  (一)原告主張被告甲○○於上揭時、地，駕駛系爭貨車執行業務
    ，因酒後駕車且未禮讓直行車，竟疏未注意，撞及原告騎駛
    之系爭機車左側，致原告受有蜘蛛膜下腔出血、左側氣胸之
    傷害，雖經急診救治，以開顱術移除顱內出血之血塊，經持
    續治療後，迄今仍有失語症致溝通困難及右側肢體無力致步
    行困難等症狀，致其身體、健康受有難治癒之重傷害。
  (二)被告甲○○業務過失傷害人致重傷之行為，業經本院、臺灣
    高等法院刑事一、二審，依業務過失傷害罪，判處有期徒刑
    6 月確定在案。
  (三)原告提出之道路交通事故現場圖1 件、道路交通事故調查報
    告表(一)、(二)影本各1 件、酒精測定紀錄表1 件、臨床病理檢
    驗報告單1 件、照片21張、刑事二審判決1 件、診斷證明書
    影本2 件、醫療費用收據25件、收費單據18件、統一發票14
    件、薪資表1 件、看護人員費用證明3 件、身心障礙手冊正
    反面各1 件、身心障礙者鑑定表1 件、個案資料1 件、免用
    發票收據3 件，被告提出之刑事一審判決、汽車駕駛執照正
    反面各1 件；以及本院依職權調取系爭刑事偵查、一審等卷
    宗之真正。
四、本件原告主張：因被告酒後駕車且未禮讓直行車，竟疏未注
    意，系爭貨車之左前車頭遂撞及原告之直行系爭機車左側，
    致原告受有系爭傷害，依法請求被告為各項損害賠償等語；
    被告則以上揭情詞置辯。是兩造主要爭點厥在：被告甲○○
    如成立侵權行為，被告宏昇公司應否連帶負損害賠償責任；
    原告各項請求有無理由；原告是否與有過失及其比例等節。
    茲分述判斷如下：
  (一)按「因故意或過失，不法侵害他人之權利者，負損害賠償責
    任」，「受僱人因執行職務，不法侵害他人之權利者，由僱
    用人與行為人連帶負損害賠償責任」，民法第184 條第1 項
    前段、第188 條第1 項前段定有明文。再民法第188 條第1
    項所謂僱用人，祇須外觀上行為人係為其服勞務即足，而靠
    行之貨車，其司機在外觀上即係受僱於被靠行公司而為其服
    勞務（最高法院73年度台上字第2691號、82年度台上字第
    1168號判決意旨參照）。本件被告甲○○既有上開過失行為
    而致原告受有前述傷害，且二者之間有相當因果關係，揆諸
    上揭法律規定，原告請求被告甲○○應負損害賠償責任，自
    屬有據。再被告宏昇公司既自承被告甲○○係靠行於該公司
    ，則依上開規定及說明，應認被告宏昇公司為甲○○之僱用
    人而應依規定負連帶賠償責任。是被告宏昇公司辯稱被告甲
    ○○並非其僱用之員工云云，即無可採。
  (二)次按不法侵害他人之身體或健康者，對於被害人因此喪失或
    減少勞動能力或增加生活上之需要時，應負損害賠償責任；
    不法侵害他人之身體、健康或不法侵害其他人格法益而情節
    重大者，被害人雖非財產上之損害，亦得請求賠償相當之金
    額，民法第193 條第1 項、第195 條第1 項亦有明文。再當
    事人對於他造主張之事實，於言詞辯論時不爭執者，視同自
    認。但因他項陳述可認為爭執者，不在此限，民事訴訟法第
    280 條第1 項亦有明定。本件被告甲○○、宏昇公司既應對
    原告負連帶賠償責任，則原告依上開規定，請求被告連帶賠
    償所受損害，自屬可採。就原告請求之各項金額審酌如下：
    1.醫療費用部分：此部分原告主張支出9,705 元之事實，固
      據其提出長庚醫院醫療費用收據影本25件為據，惟其中金
      額1,202 元之單據3 件（本院卷第178 頁下方及第179 頁
      ），上載「本單不得代替收據使用」，故應予剔除，其餘
      之6,099 元（計算式：9,705 －〈1,202 ×3 〉＝6,099
      ）核屬醫療上所必要，且被告不爭執，應予准許。
    2.醫療用品部分：原告主張支出5,847 元，並提出統一發票
      影本11件、估價單影本1 件為憑，本院認依原告之傷害內
      容，於復健期間，應確有使用尿片、看護墊、尿褲、鼻胃
      管、護理巾等醫療用品之必要，並經出具發票之杏一醫療
      用品公司財務經理林素惠具結證稱：發票及明細表等為伊
      公司出具，金額是發票上之金額，確有買賣行為等語明確
      （本院卷第216 頁參照），被告對此部分復未爭執，是原
      告就此請求，堪信為真實。
    3.養護中心療養費用部分：原告主張自93年10月起因住院療
      養每月支付養護中心養護費25,000元，至95年1 月後每月
      支出23,000元，加上1 萬元保證金，再扣除養護中心支付
      予長庚醫院之掛號費，合計支出454,000 元，並提出看護
      收據影本18件為憑。再原告因本件車禍致右側肢體無力，
      溝通困難，情緒躁動，日常生活需他人協助，現為中度多
      重障礙，業據其提出診斷證明書、身心障礙手冊、身心障
      礙者鑑定表、個案資料各1 件在卷（本院卷第6 、139 至
      第144 頁），且經慈慧養護中心負責人王培墻到庭具結證
      稱：原告自93年10月13日迄今仍住於養護中心，其行動不
      便，自己不能走路，要依賴他人，智力受損，以目前狀況
      還須他人照顧，費用都由原告的兒子付清，保證金1 萬元
      ，如出院會還給原告等語明確在卷可稽（本院卷第195 、
      196 頁），被告對此亦不爭執。該保證金1 萬元於將來出
      院時既可退還，則此部分即無可請求，是原告請求在444,
      000 元範圍內，應予准許，逾此部分，則屬無據。
    4.看護費用部分：原告主張支出看護費用132,900 元一節，
      已據其提出看護人員費用證明影本3 件為憑（本院卷74、
      75頁），被告亦不爭執，堪信原告就此之主張為真實。
    5.預期之工資部分：本件原告於受傷前受僱於訴外人鴻昌保
      全股份有限公司（下稱鴻昌公司），月薪約23,279元之事
      實，有被告不爭執其真正之鴻昌公司薪資表影本1 件在卷
      可按，且原告92、93年度自鴻昌公司領取之薪資，有桃園
      縣分局94年11月14日北區國稅桃縣二字第0941031340號函
      及所得資料清單2 件在卷可憑。再原告係33年5 月11日生
      ，於本件車禍時雖已逾勞動基準法所定僱主得強制退休之
      年齡，惟僱主並未強制其退休，其仍在企業任職從事勞動
      工作，足徵其於車禍前健康狀況尚佳，堪認仍有一般性工
      作能力，原告主張其預計可再工作5 年，以每月平均薪資
      23,279元計算，合計損失1,396,740 元，被告就此亦不爭
      執，是原告此部分之主張為有理由。又原告請求被告一次
      給付，自應扣除其中間利息，則依每月薪資23, 279 元計
      算，並依年別單利百分之5 複式霍夫曼計算法扣除中間利
      息，原告得一次請求減損勞動能力之損害金額應為1,219,
      178 元（計算式：23,279（每月薪資）×12（月份）×4.
      00000000（5 年期之霍夫曼係數）＝1,219,178 ，元以下
      4 捨5 入，下同），逾此請求之部分，即屬無據。
    6.精神慰撫金部分：按慰藉金之賠償須以人格權遭遇侵害，
      使精神上受有痛苦為必要，其核給之標準固與財產上損害
      之計算不同，然得斟酌雙方身分資力與加害程度，及其他
      各種情形核定相當之數額（最高法院51年台上字第223 號
      判例參照）。本件被告因侵權行為對原告之身體、健康不
      法造成傷害，原告請求非財產上損害賠償，並主張因本件
      車禍其身體、健康受到極大之折磨等語，參酌原告係33年
      5 月11日生，學歷國小肄業，曾作過紡織廠領班，退休後
      則為保全（本院卷第86頁），原告於91、92、93年度之收
      入約27萬餘元、19萬餘元、18萬餘元，其名下有坐落於桃
      園縣龜山鄉之房屋及土地各一筆，此有上開桃園縣分局94
      年11月14日函附財產歸屬資料清單各1 件、所得資料清單
      3 件在卷可稽（本院卷90至94頁）；而被告甲○○則係53
      年12月6 日生，職業為大貨車司機，於91、92、93年度之
      收入約12萬元、18萬元、12萬元，其名下則無財產，亦有
      臺北市國稅局94年11月16日函附所得資料清單3 件在卷可
      稽（本院卷第120 至124 頁）；另被告宏昇公司之登記資
      本額有20,000,000元，現仍正常營運中，其於93年度名下
      有半拖車、曳引車、營業半拖車各3 輛、冷氣3 台及廚具
      1 組，有公司變更登記表1 件（本院卷第29、30頁）、臺
      北縣分局94年11月17日函1 件、被告宏昇汽車公司91年至
      93年度營利事業所得稅結算申報資料影本23份在卷可稽（
      本院卷第95至119 頁）；再審酌原告因車禍受有系爭傷害
      ，顯見所受痛苦非輕等一切情狀，認原告請求精神慰撫金
      1,074,534 元，尚嫌過高，應以600,000 元為適當。逾此
      部分之請求，則屬無據。
    7.綜上，原告本件所受之損害金額合計2,408,024 元（計算
      式：6,099 ＋5,847 ＋444,000 ＋132,900 ＋1,219,178
      ＋600,000 ＝2,408,024）。
五、再按損害之發生或擴大，被害人與有過失者，法院得減輕賠
    償金額，或免除之，民法第217 條第1 項定有明文。此項規
    定之目的，在謀求加害人與被害人間之公平，故在裁判上法
    院得以職權減輕或免除之（最高法院85年台上字第1756號判
    例參照）。又車輛行駛時，駕駛人應注意車前狀況，隨時採
    取必要之安全措施；汽車行駛至交岔路口，轉彎車應讓直行
    車先行，道路交通安全規則第94條第3 項、第102 條第1 項
    第6 款分別定有明文。本件係被告甲○○駕駛系爭貨車於上
    開時、地貿然左轉，撞上原告所騎駛之系爭機車，二車碰撞
    處係在龜山鄉○○路往臺北方向內側車道，靠近中央分隔島
    處，足見原告騎駛系爭機車確已進入交岔路口，此有警製道
    路交通事故現場圖附於刑事偵查卷內可稽，而被告甲○○竟
    疏未注意及此，未讓直行之原告機車先行即貿然左轉，又未
    注意車前狀況隨時採取必要之安全措施而肇事，其顯有過失
    ，堪以認定。再系爭車禍發生之交岔路口相當寬大，視距亦
    屬良好，依一般駕駛經驗，被告甲○○駕駛載滿瓦斯鋼瓶之
    大貨車左轉，必以較慢之車速前進始能妥善完成轉彎動作，
    足徵其於車禍發生前早已展開左轉之動作；而原告對系爭貨
    車之動向亦應已清楚知悉，並有時間採取必要之閃避或煞車
    等安全措施，然原告竟未能及時煞避，故原告亦有未注意車
    前狀況，並隨時採取必要安全措施之過失，堪以認定。至警
    製分析研判表雖認原告無肇事因素，惟該分析表未就本件車
    禍發生前之狀況詳加說明，是該表就此部分之研判，即不足
    採，則被告甲○○主張原告與有過失一節，依上揭規定，即
    屬有據。又本院審酌車禍之起因係被告甲○○未讓直行車先
    行即貿然左轉，且能避免車禍發生之可能性較高，應負較先
    及較重之注意義務；而原告係被動地僅能以閃避或煞車方式
    避免事故，是應負較後及較輕之注意義務，認為以被告甲○
    ○負擔3 分之2 、原告負擔3 分之1 之過失比例分配責任，
    始為合理。據此，原告請求之金額應核減為1,605,349 元（
    計算式：2,408,024 ×2/3 ＝1,605,349）。
六、從而，原告依侵權行為、雇主負連帶損害賠償責任之法律關
    係，請求被告連帶給付原告1,605,349 元，及自起訴狀繕本
    送達之翌日即94年5 月20日起至清償日止，按年息百分之5
    計算之法定遲延利息，即屬正當，應予准許。逾此部分之請
    求，則無理由，應予駁回。
七、兩造均陳明願供擔保聲請宣告假執行、或免假執行，經核與
    法尚無不符，爰分別酌定相當之擔保金額併准許之。至原告
    其餘假執行之聲請，因其訴之駁回而失所附麗，併應駁回。
八、本件事證已臻明確，兩造其餘主張陳述與攻擊防禦方法及立
    證，核與判決結果不生影響，爰不逐一論述，附此敘明。
九、據上論結，本件原告之訴，為一部有理由，一部無理由，依
    民事訴訟法第79條、第85條第1 項但書、第390 條第2項 、
    第392 條第2 項，判決如主文。
中    華    民    國    95    年    5     月    17    日
                  民事第二庭    法  官  李昆南
以上正本係照原本作成
如對本判決上訴，須於判決送達後20日內向本院提出上訴狀
中    華    民    國    95    年    5     月    18    日
                                書記官  林吟玲


司法院資訊處製作；財團法人民間司法改革基金會備份。
